【裁判字號】    98,上訴,3612
【裁判日期】    981230
【裁判案由】    毒品危害防制條例
【裁判全文】
臺灣高等法院刑事判決                98年度上訴字第3612號
上  訴  人
即  被  告  甲○○
                    （現另案於臺灣臺東監獄東成分監執行）
上列上訴人因違反毒品危害防制條例案件，不服臺灣板橋地方法
院98年度訴字第1563號，中華民國98年7 月31日第一審判決（起
訴案號：臺灣板橋地方法院檢察署98年度毒偵字第1727號），提
起上訴，本院判決如下：
    主  文
上訴駁回。
    理  由
一、本案經本院審理結果，認第一審判決從想像競合之例，對上
    訴人即被告甲○○為「施用第一級毒品，累犯，處有期徒刑
    1 年，扣案之第二級毒品甲基安非他命1 包內之甲基安非他
    命（驗後淨重0.5518公克）沒收銷燬之。」之諭知，核無不
    當，應予維持，並引用第一審判決書記載之事實、證據及理
    由（如附件）。
二、被告上訴意旨略以：（一）參照刑法第2 條規定，行為後法
    律有變更者，適用行為時之法律，但行為後之法律有利於行
    為人者，適用最有利於行為人之法律，故應適用最有利於行
    為人之法律裁判，裁判確定前犯數罪，其中一罪在新法施行
    前者，亦同。（二）按刑事法若干行為態樣，本質上原具有
    反覆延續之行為特徵，立法時既予特別歸類，定為犯罪構成
    要件之行為要素，則被告基於概括之犯意，在密切接近一定
    時地持續實行吸毒複次行為，倘依社會通念於客觀念認為符
    合一個反覆接續性之行為觀念者，於刑法評價上，即應僅成
    立一罪，學理上所稱集合犯。（三）毒品因有高度之成癮性
    及濫用性，並因耐藥性之影響，導致行為人必須逐漸增加施
    用劑量、方能達成主觀之相同效果，他方面並受生理依賴性
    及心裡依賴性之影響，導致行為人對毒品產生強烈渴求，終
    至不能根絕。被告施用毒品業已成癮，具有成癮性之病患人
    格特質，立法實務首重以刑事處遇方式戒斷行為人毒癮，倘
    行為人曾經刑事處遇方式助其戒斷毒癮，猶再犯施用毒品，
    足見原所據以實施治療程序顯然不能收其實效，始依法追訴
    處罰。（四）刑法第56條連續犯規定，業經修正刪除，並自
    95年7 月1 日施行，其修正理由並載明連續犯規定廢除後，
    對於部分習慣性例如吸毒等犯罪，是否會因數罪併罰而使刑
    罰過重，產生不合理之現象一節，在實務應用上應可參考德
    、日等國之經驗，委由學界及實務以補充解釋方式發展接續
    犯（集合犯）或包括一罪之情形，應認為構成單一之犯罪以
    限縮數罪併罰之範圍，用以解決上述問提。（五）新法之一
    罪一罰，獨對施用毒品部分有欠公平。新法實施以來，各法
    院判刑之例，如犯5 次販賣毒品案，分別判處15年，計75年
    ，定應執行刑為18年6 月。又如犯強盜案件6 件，分別判5
    年6 月，共計33年，定應執行刑為6 年8 月。又如犯竊盜38
    件，各被判8 月，因符合減刑，減為4 月，38件合計12年8
    月，定應執行刑3 年。其審判過程與吸食毒品不同處，在於
    大都由同一法官審理判決，而被告施用毒品11次，由不同法
    官審判，刑期比殺人犯還重，有天壤之別。（六）被告施用
    毒品期間，在前開判決最後事實審宣示判決前，在法律評價
    上應屬包括一罪之集合犯，或實質上一罪之接續犯。（七）
    被告本次及其之前所為共計11次犯行所施用之毒品來源，為
    同1 次所購買，係侵害同一法益而接續施用等語。
三、經查：（一）被告行為後，與其論罪科刑相關之毒品危害防
    制條例第10條之規定，並未經修正，核無刑法第2 條有關新
    舊法比較準則之適用。（二）所謂「集合犯」，係指立法者
    所制定之犯罪構成要件中，本即預定有數個同種類行為而反
    覆實行之犯罪而言。故是否集合犯之判斷，客觀上應斟酌法
    律規範之本來意涵、實現該犯罪目的之必要手段、社會生活
    經驗中該犯罪必然反覆實行之常態及社會通念等；主觀上則
    視其反覆實施之行為是否出於行為人之單一犯意，並秉持刑
    罰公平原則，加以判斷之。稽以行為人施用毒品之原因，不
    一而足，其多次施用毒品之行為，未必皆出於行為人之一個
    犯意決定；且觀諸毒品危害防制條例第10條第1 項、第2 項
    施用毒品罪之構成要件文義，實無從憑以認定立法者本即預
    定該犯罪之本質，必有數個同種類行為而反覆實行之集合犯
    行，故施用毒品罪，難認係集合犯。又刑法於94年2 月2 日
    修正公布，刪除第56條所定之連續犯之規定，自95年7 月1
    日施行。而基於概括犯意連續多次施用毒品之行為，於刑法
    修正刪除連續犯規定之前，均依連續犯論以一罪。此次刑法
    第56條修正理由之說明謂：「對繼續犯同一罪名之罪者，均
    適用連續犯之規定論處，不無鼓勵犯罪之嫌，亦使國家刑罰
    權之行使發生不合理之現象。」「基於連續犯原為數罪之本
    質及刑罰公平原則之考量，爰刪除有關連續犯之規定」等語
    ，即係將本應各自獨立評價之數罪，回歸本來就應賦予複數
    法律效果之原貌。就刑法修正施行後多次施用毒品之犯行，
    採一罪一罰，始符合立法本旨。因此，刑法修正施行後多次
    施用毒品之犯行，除符合接續犯之要件外，應一罪一罰，合
    併定其應執行之刑；亦即於刑法修正前後，均不認毒品危害
    防制條例第10條所定之施用毒品罪為集合犯。又接續犯之認
    定，行為人所為之各複製行為之間，在時間、空間上，均應
    受「緊密連接」之規範，並非毫無時空之限制，否則無以避
    免法律修正前，僅因概括犯意，即可連綿數年之久，而可適
    用連續犯規定論處，不無鼓勵犯罪之嫌之弊端，應非修法之
    本旨。是以施用毒品者，在「當次」被查獲移送偵辦前之多
    次施用行為，各行為之間如合於時空緊密連接之關係，或得
    以接續犯論之，然如行為人施用毒品被查獲移送偵辦後，不
    論遭羈押或交保釋放，其施用毒品之犯意應已中斷，爾後再
    有施用行為，應屬另行起意而為，與查獲前之施用行為即不
    能以接續犯論之，否則，恐有容許行為人於被查獲釋放後仍
    可繼續施用之嫌，自非遏止當前毒品氾濫應有之策。被告前
    於98年2 月7 日曾遭警查獲，並就其同日之施用毒品行為移
    送偵辦，經原審法院以98年度訴字第1426號判處有罪，被告
    不服，提出上訴，復經本院以98年度上訴字第3130號判決駁
    回其上訴確定，有該等判決之列印資料、本院被告前案紀錄
    表在卷可參，是依上論，被告前於98年2 月7 日施用毒品之
    犯意，自已因警查獲而中斷；本件被告係於98年2 月24日為
    警查獲，從而得悉其於98年2 月23日施用第一級、第二級毒
    品之犯行，應屬另行起意而為，被告亦未提出其之前施用毒
    品行為與本件有何接續之證據，本件與前次查獲之被告於98
    年2 月7 日施用毒品行為即不能以接續犯論之，被告主張其
    多次被查獲之施用毒品行為係基於同一施用毒品之決意所為
    ，自不足採。（三）又毒品危害防制條例為因應施用毒品者
    具「病患性犯人」之特質，刑事政策已對初次施用或為觀察
    、勒戒或強制戒治執行完畢釋放後，5 年後再犯施用毒品之
    罪者，採以觀察、勒戒方式戒除其身癮及以強制戒治方式戒
    除其心癮之治療措施，惟若經上開戒斷措施，猶再犯施用毒
    品者，足見該治療程序無法收其實效，即應依法追訴處罰，
    此經毒品危害防制條例第23條第2 項規定明確。本件被告前
    於90年間，業因施用毒品案件經送觀察、勒戒及強制戒治，
    已依法給予治療，惟其嗣後仍一再施用毒品，屢屢再犯，有
    本院被告前案紀錄表可按，則本件施用毒品犯行，自應依法
    起訴審判。（四）裁判確定前犯數罪者，依法本應併合處罰
    ，由法官斟酌各情量定應執行之刑。是被告數次施用毒品犯
    行，尚得於日後聲請定執行刑時，由法官加以斟酌量定刑期
    ，此部分非屬本案審理範圍，本院無從審酌。（五）何等案
    件由何法官承辦，乃依法而定，是為法定法官原則，又量刑
    之輕重本屬法院依職權裁量之事項，若原審法院已審酌刑法
    第57條之各種情狀，而未逾越職權，未違反比例原則而為刑
    之量定，上級法院即不得指為不法。復觀本案被告已有多次
    施用毒品被查獲而移送偵審判刑之紀錄，對於施用毒品遭查
    獲後將論罪科刑之情形知之甚詳，猶未悔改，仍不斷施用，
    而經各案承審法院審酌各情，科予與其犯行相當之刑罰，其
    自應承擔相當刑責；被告妄自臆測係因不同法官審理結果所
    致之不公平，實無足採。被告所辯其餘各情，於本件判決有
    罪及其刑期等之決定並無影響，其所辯各節，均非可採。綜
    上，原審依卷內事證，對被告論罪並科處上揭之刑，認事用
    法，核無不當，量刑亦甚妥適，應予維持。被告上訴，為無
    理由，應予駁回。
據上論結，應依刑事訴訟法第373 條、第368 條，判決如主文。
本案經檢察官孫冀薇到庭執行職務。
中    華    民    國    98    年    12    月    30    日
                  刑事第十九庭審判長法  官  鄧振球
                                    法  官  潘翠雪
                                    法  官  彭幸鳴
以上正本證明與原本無異。
如不服本判決，應於收受送達後10日內向本院提出上訴書狀，其
未敘述上訴之理由者並得於提起上訴後10日內向本院補提理由書
（均須按他造當事人之人數附繕本）「切勿逕送上級法院」。
                                    書記官  陳靜姿
中    華    民    國    98    年    12    月    30    日
附錄本案論罪科刑法條全文
毒品危害防制條例第10條
施用第一級毒品者，處6 月以上5 年以下有期徒刑。
施用第二級毒品者，處3 年以下有期徒刑。


司法院資訊處製作；財團法人民間司法改革基金會備份。
